臺灣高等法院刑事裁定
110年度毒抗字第258號
抗  告  人
即  被  告  陳宗儀


上列抗告人即被告因違反毒品危害防制條例案件，不服臺灣新北
地方法院109年度毒聲字第1528號，中華民國109年12月28日裁定
（聲請案號：臺灣新北地方檢察署109年度聲觀字第1536號），
提起抗告，本院裁定如下：
    主  文
抗告駁回。
    理  由
一、原裁定意旨略以：抗告人即被告甲○○（下稱被告）基於施用
    第二級毒品甲基安非他命之犯意，於民國109年3月10日22時
    45分許為警採尿時回溯96小時內某時，在不詳地點，以不詳
    方式施用第二級毒品甲基安非他命1次之事實，被告雖否認
    上開施用毒品之犯行，然其尿液經送鑑定，確呈甲基安非他
    命、安非他命陽性反應，被告施用第二級毒品之犯行堪予認
    定。又被告於前次觀察、勒戒執行完畢（即97年3月17日）3
    年後再犯本件施用第二級毒品之犯行，檢察官依職權聲請觀
    察、勒戒於法有據，爰依毒品危害防制條例第20條第1項、
    第3項等規定，裁定被告應送勒戒處所觀察、勒戒等語。
二、抗告意旨略以：原裁定以被告所採集尿液經鑑定呈安非他命
    陽性反應，認定被告施用第二級毒品，惟本件尿液採集程序
    違法，又被告或許吸到二手煙霧，另被告有正常工作，請法
    官撤銷原裁定，改採戒癮治療之方式等語。
三、按犯毒品危害防制條例第10條之罪者，檢察官應聲請法院裁
    定，或少年法院（地方法院少年法庭）應先裁定，令被告或
    少年入勒戒處所觀察、勒戒，其期間不得逾2月。依前項規
    定為觀察、勒戒或強制戒治執行完畢釋放後，3年後再犯第1
    0條之罪者，適用前2項之規定，同條例第20條第1、3項固有
    明文。次按，毒品危害防制條例所規定之觀察勒戒處分，其
    立法意旨在幫助施用毒品者戒除毒癮，該處分性質非為懲戒
    行為人，而係為消滅行為人再次施用毒品之危險性，目的在
    戒除行為人施用毒品之身癮及心癮措施；觀察、勒戒係導入
    一療程觀念，針對行為人將來之危險所為預防、矯治措施之
    保安處分，以達教化與治療之目的，可謂刑罰之補充制度，
    從而毒品危害防制條例本身所規定之觀察、勒戒及強制戒治
    等保安處分，雖兼具自由刑之性質，卻有刑罰不可替代行為
    人反社會性格，而具社會保安功能之保安處分，當無因行為
    人之個人因素而免予執行之理。
四、經查：
　㈠被告雖否認有何上開犯行，然其於109年3月10日22時45分許
    為警採集之尿液檢體，經送台灣尖端先進生技醫藥股份有限
    公司以氣相層析質譜儀法（GC/ MS）確認檢驗結果，呈甲基
    安非他命、安非他命陽性反應等情，有該公司於109年5月26
    日出具之濫用藥物檢驗報告（檢體編號：Z000000000000號
    ）、新北市政府警察局受採集尿液檢體人姓名及檢體編號對
    照表各1份（見毒偵5279卷第5、8頁）在卷可稽，又同處一
    室之人，若其中一人施用第一、二級毒品，其他未施用者之
    尿液經檢驗是否會呈海洛因、安非他命陽性反應，雖無相關
    文獻資料可供參考，然依常理判斷，若與吸食第一、二級毒
    品海洛因、甲基安非他命者同處一室，其吸入「二手煙」或
    蒸氣之影響程度，與空間大小、密閉性、吸入之濃度多寡及
    吸入時間長短等因素有關，且因個案而異，縱然吸入二手煙
    或蒸氣者之尿液可檢出毒品反應，其濃度亦應遠低於施用者
    ，有行政院衛生署管制藥品管理局（現改制為衛生福利部食
    品藥物管理署）93年7月30日管檢字第0930007004號函可參
    ；又吸入煙霧或安非他命之「二手煙」，在文獻上雖尚無能
    否由尿液中檢驗出煙毒或安非他命反應之研究報告，然依法
    務部調查局檢驗煙毒或安非他命案件經驗研判，若非長時間
    與吸毒者直接相向，且存心大量吸入吸毒者所呼出之煙氣，
    以「二手煙」中可能存在之低劑量煙毒或安非他命，應不致
    在尿液中檢驗出煙毒或安非他命反應，亦有法務部調查局（
    第六處）82年8月6日（82）技一字第4153號函足考；再徵諸
    被告上揭尿液檢驗報告，檢出濃度為甲基安非他命濃度經稀
    釋後仍大於檢測上限3000ng/ml、安非他命濃度達18200ng/m
    l，甲基安非他命濃度遠高於行政院衛生署公告判定依據值5
    00ng/ml之標準甚多，安非他命濃度亦遠高於100ng/ml，排
    除偽陽性之可能，揆諸前揭說明，應認被告確有上開施用第
    二級毒品甲基安非他命犯行。被告辯稱可能吸到二手煙霧云
    云，顯係事後卸責之詞，不足採信。
　㈡被告另辯稱本案有違法採尿之情云云，惟按檢察事務官、司
    法警察官或司法警察因調查犯罪情形及蒐集證據之必要，對
    於經拘提或逮捕到案之犯罪嫌疑人或被告，得違反犯罪嫌疑
    人或被告之意思，採取其指紋、掌紋、腳印，予以照相、測
    量身高或類似之行為；有相當理由認為採取毛髮、唾液、尿
    液、聲調或吐氣得作為犯罪之證據時，並得採取之，刑事訴
    訟法第205條之2定有明文。據此，檢察事務官、司法警察官
    或司法警察對於逮捕到案之犯罪嫌疑人或被告，因調查犯罪
    情形及蒐集證據之必要（必要性原則），若非於拘提或逮捕
    到案之時為採集蒐證行為，將無從有效獲得證據資料（取證
    及時性原則），於有相當理由認為採取尿液等得作為犯罪之
    證據時（相當理由），依上開規定，賦予檢察事務官、司法
    警察官或司法警察對犯罪嫌疑人或被告身體採證權。經查，
    被告因係列管之毒品調驗人口，經員警持臺灣新北地方檢察
    署檢察官核發之強制到場許可書，要求被告到場，並經其同
    意採尿送驗，且被告於警詢時亦自承自願配合採尿送驗，未
    爭執有何違法採尿情事等情，有臺灣新北地方檢察署檢察官
    強制到場（強制採驗尿液）許可書、勘察採證同意書、及被
    告109年3月10日警詢筆錄各1份（見毒偵5279卷第4、6至7頁
    ）在卷可查。衡酌被告係智識能力正常之成年人，且非首次
    因施用毒品案件遭員警調查，先前亦曾因施用毒品案件至偵
    審機關應訊之經驗，當無不知在勘察採證同意書上簽名及同
    意採尿之後果及影響。倘其採尿時並非出於真摯性之同意，
    何以於警詢肯認係自願配合採尿，卻未對於採尿過程為任何
    爭執？是被告稱員警違法採尿之事，與事證不符，要無可採
    。
　㈢被告前因施用毒品案件，經臺灣板橋地方法院（現改制為臺
    灣新北地方法院）以96年度毒聲字第849號裁定送觀察、勒
    戒後，認無繼續施用毒品之傾向，於97年3月17日觀察、勒
    戒執行完畢釋放，並由臺灣板橋地方法院檢察署（現改制為
    臺灣新北地方檢察署）檢察官以97年度毒偵緝字第116號為
    不起訴處分確定，有本院被告前案紀錄表1份在卷足據。則
    被告本案施用第二級毒品甲基安非他命之犯行，係距其前揭
    強制戒治執行完畢釋放後「3年後再犯」。檢察官斟酌被告
    個案情形，適法行使裁量權而提出聲請，並無違反比例原則
    或明顯裁量怠惰、恣意濫用裁量等情事。是原審裁定以被告
    曾受強制戒治執行釋放後3年後，再犯本件施用毒品行為，
    而依檢察官之聲請，裁定令被告入勒戒處所施以觀察、勒戒
    ，核無違誤。
　㈣被告自承：自約22歲起施用甲基安非他命，甲基安非他命之
    來源為我自網路上購買等語（見毒偵5279卷第3至4頁）。足
    見被告對毒品有所依賴，且有管道可取得毒品供己施用，堪
    信其自主戒除毒癮可能性不高。況毒品危害防制條例關於觀
    察、勒戒之規定係屬強制規定，除檢察官審酌個案情形，依
    同條例第24條第1項為附命完成戒癮治療之緩起訴處分，可
    排除適用觀察、勒戒之程序外，凡經檢察官聲請法院裁定將
    被告送勒戒處所觀察、勒戒，法院僅就其聲請是否適法或顯
    然不當而為裁定，以查其是否仍有施用毒品傾向，並據以斷
    定幫助受處分人徹底戒毒之方法，法院尚無自由斟酌以其他
    方式替代或得以其他原因免予執行之權，是抗告意旨稱請求
    法官改採戒癮治療云云，尚無可取。
五、綜上所述，抗告意旨所指，尚乏所據。本件抗告為無理由，
    應予駁回。
據上論斷，依刑事訴訟法第412條，裁定如主文。
中　　華　　民　　國　　110 　年　　3 　　月　　 5　　日
                  刑事第十二庭  審判長法　官  陳如玲
                                      法　官  廖建瑜
                                      法　官  蔡如惠
以上正本證明與原本無異。
不得再抗告。
                                      書記官  黃郁珊
中　　華　　民　　國　　110 　年　　3 　　月　　5 　　日